【裁判字號】    98,訴,247
【裁判日期】    990331
【裁判案由】    誣告
【裁判全文】
臺灣士林地方法院刑事判決               98年度訴字第247號
公  訴  人  臺灣士林地方法院檢察署檢察官
被      告  庚○○
選任辯護人  何春源律師
上列被告因誣告案件，經檢察官提起公訴（98年度偵字第57號）
，本院判決如下：
    主  文
庚○○共同意圖他人受刑事處分，向該管公務員誣告，處有期徒
刑捌月。
    事  實
一、庚○○因與乙○○間有債務糾紛，因屢次尋覓乙○○無著，
    又認乙○○與己○○間有合夥關係，乃多次與高良佐、戊○○（綽號「緣投」）等人前往己○○位於臺北市中山區○○○路○ 段3 巷15號7 樓之建築師事務所，以謀解決上開債務
    ，嗣己○○將其事務所遷移至上開地址6 樓，庚○○因苦尋
    無乙○○、己○○2 人之行蹤，明知乙○○與己○○未有詐
    欺犯行，竟與甲○○（業經本院以98年度審簡字第96號判處
    有期徒刑3 月確定）、戊○○（此部分未據起訴）意圖使乙○○、己○○受刑事處分，而共同基於指定犯人誣告之犯意
    聯絡，先於民國96年12月5 日前某日，在臺北市○○街某間
    紅茶店內，先由庚○○虛構：「乙○○於96年2 月間向甲○○借款新臺幣（下同）55萬元，並開立同額支票1 張以為擔
    保，而乙○○又佯稱有投資臺北市○○區○○路「尊皇」建
    案，完工銷售後，將連本帶利還款100 萬元，嗣乙○○於92
    年8 月15日帶甲○○前往臺北市大同區○○○路○ 段188 號
    樓下與己○○見面，再由己○○對甲○○佯稱，其與乙○○
    為合夥人，負責「尊皇」案之監造，一定負責完工，請甲○○放心等語，致甲○○誤信己○○之保證，而同意將擔保支
    票交還予乙○○，詎乙○○此後即避不見面，致甲○○追討
    無著，己○○及乙○○均涉犯刑法第339 條詐欺罪嫌等情節
    」，而囑由甲○○出面向警察機關檢舉己○○及乙○○共同
    涉有刑法詐欺罪嫌，並要求甲○○提供其身分證件影本供作
    檢舉之用，且為免甲○○無法記憶上開虛構情節，遂提供由
    不知情之姓名年籍不詳之人所製作之草稿1 份及內容不實之
    欠款明細表影本1 張，嗣2 、3 日後，甲○○、戊○○遂持
    前開草稿及欠款明細表影本等物，前往由高良佐介紹、位於
    臺北市中正區○○○路○ 段10號6 樓之宇國聯合律師事務所
    ，向不知情之律師丁○○提供前開虛構情節之草稿，並偽稱
    該欠款明細表影本為乙○○所出具，再由丁○○繕打檢舉信
    函，及將該不實之欠款明細表影本作為檢舉信函之附件證據
    使用，經甲○○於信末簽名後，由戊○○將該檢舉信函攜離
    ，迄96年12月5 日，再由不知情之姓名年籍不詳之人以甲○○之名義具名將該檢舉信函暨附件寄交予臺北市政府警察局
    中山分局（下稱中山分局）偵辦己○○、乙○○之刑事詐欺
    犯行而為誣告。嗣中山分局函轉至臺北市政府警察局大同分
    局（下稱大同分局）偵辦，經該分局承辦員警丙○○通知甲○○前來製作筆錄，甲○○、庚○○2 人復承前誣告之犯意
    聯絡，由庚○○偕同甲○○於97年1 月3 日上午前往大同分
    局接受訊問，並由甲○○對乙○○、己○○提出詐欺告訴，
    而為誣告。嗣己○○因該案經通知到場接受警詢一事，旋遭
    庚○○等人發覺其事務所遷移之新址，庚○○竟指示戊○○
    、高良佐、綽號「A 購」等人，於97年1 月16日下午3 時許
    ，前往己○○上開建築師事務所，將己○○強押至宇國聯合
    律師事務所，並迫其簽立本票（庚○○、戊○○、高良佐所
    涉妨害自由部分，業經臺灣臺北地方法院檢察署檢察官以97
    年度偵字第16352 號偵查起訴）。而前揭己○○、乙○○被
    誣訴之詐欺案件仍由大同分局報告臺灣士林地方法院檢察署
    檢察官偵查後，經該署檢察官以97年度偵字第3978號對己○○及乙○○為不起訴處分確定，始悉上情。
二、案經臺灣士林地方法院檢察署檢察官自動檢舉偵查起訴。
    理  由
壹、程序方面：
    按被告以外之人於審判外之言詞或書面陳述，除法律有規定
    者外，不得作為證據，惟被告以外之人於審判外向法官所為
    之陳述，得為證據；又被告以外之人於審判外之陳述，雖不
    符刑事訴訟法第159 條之1 至第159 條之4 之規定，而經
    當事人於審判程序同意作為證據，法院審酌該言詞陳述作成
    時之情況，認為適當，亦得為證據，當事人、代理人或辯護
    人於法院調查證據時，知有第159 條第1 項不得為證據之情
    形，而未於言詞辯論終結前聲明異議者，視為有前項之同意
    ，刑事訴訟法第159 條、第159 條之1 第1 項、第159 條之
    5 定有明文。經查：
  (一)證人即共同被告甲○○於本院98年度審簡字第96號案件中，
    於法官前所為之陳述，依照上揭法條自得作為證據。
  (二)證人戊○○、丁○○、證人即被害人己○○分別於警詢所為
    之陳述，雖屬傳聞證據，然公訴人、被告及其辯護人迄至本
    案言詞辯論終結前均不爭執其證據能力，亦未再聲明異議，
    本院審酌上開證據資料製作時之情況，尚無違法不當及證明
    力明顯過低之瑕疵，亦認為以之作為證據應屬適當，揆諸刑
    事訴訟法第159 條之5 之規定，亦認前揭證據資料均有證據
    能力。
貳、實體方面：
一、訊據被告庚○○固承認與乙○○間有債務糾紛，惟否認有何
    誣告之犯行，辯稱：伊根本不認識甲○○，也未唆使甲○○
    寫檢舉信函云云，辯護人則為被告辯護稱：本件僅有共同被
    告甲○○之自白，此外並無其他證據可資證明被告有共犯之
    罪嫌云云，惟查：
  (一)證人即共同被告甲○○於本院98年度審簡字第96號案件、本
    院審理程序中證稱：被告與伊友人戊○○（綽號「緣投」）
    曾在大龍街一間紅茶店喝茶，伊過去打招呼後因而認識被告
    ，之後在大龍街某間紅茶店內，當時被告、戊○○均在場，
    被告告知己○○、乙○○從事建築行業，乙○○並積欠被告
    1,200 萬，現因找無此二人下落，欲以向警方檢舉之方式尋
    人，故伊雖不認識己○○、乙○○，仍受被告委託去寫檢舉
    信，被告則表示若要到錢，會幫伊找工作或提供資金讓伊去
    開店，當場被告有提供檢舉內容之草稿予伊參考，並提出欠
    款明細表1 張（見97年度偵字第3978號卷影卷第13頁），用
    以說明檢舉乙○○欠款之相關細節，避免伊無法回答警方詢
    問之問題，但該欠款明細表所載內容均為不實，伊均不知該
    草稿及欠款明細表為何人所寫，此外被告亦要求伊提供身分
    證影本供檢舉用，伊因此還到便利超商去影印身分證。隔2
    、3 日後，由戊○○陪同伊前往律師事務所寫前開檢舉信，
    當時戊○○也有攜帶前開草稿交予律師，律師則依該草稿繕
    打成卷附之檢舉信函（見97年度偵字第3978號卷影卷第9頁
    至第10頁），而非由伊向律師親自口述，該檢舉信函繕打完
    畢後，伊有觀覽並在信末簽名，但伊並未帶走該檢舉信函，
    該信函應是交由戊○○攜回，又當天律師幫伊等寫檢舉信函
    並未收費，且伊並未注意先前之草稿如何處理，伊亦不知該
    檢舉信函事後由何人寄出；嗣警察通知伊前往製作筆錄時，
    伊有到大龍街紅茶店找被告告知此事，被告遂於97年1 月3
    日上午陪同伊前往警局製作筆錄，被告亦向伊表示對於警察
    之詢問，依照先前草稿內容回答即可，因伊還記得草稿之內
    容，故當時警詢筆錄內容均為伊自行陳述（見97年度偵字第
    3978號卷影卷第4 頁至第6 頁），伊當初僅係出名檢舉，不
    知事情會如此複雜，也不知道戊○○為何陳稱係伊表示遭乙○○、己○○等人詐騙而自行要求找律師等語（見98年度審
    簡字第96號卷第14頁、本院卷第45頁至第57頁）。
  (二)證人即被害人己○○於警詢、本院審理程序中證稱：伊未曾
    見過甲○○，也與甲○○間並無任何債務關係或金錢往來，
    而乙○○為伊先前客戶，96年7 月間被告曾率7 名男子前來
    伊事務所，表示乙○○積欠其款項，要伊幫忙尋找乙○○，
    於96年11月4 日該7 名男子又前來伊事務所，向伊表示若找
    不到乙○○，就要伊負起還款責任，該2 次伊事務所仍在臺
    北市中山區○○○路○ 段3 巷15號7 樓，臺北市政府警察局
    中山分局刑事案件移送書（見97年度偵字第9220號卷影卷第
    21頁至第26頁）記載為6 樓應屬誤載，之後伊始將事務所遷
    移至原址6 樓，伊在樓下一樓大廳並未曾標示任何事務所名
    牌，且被告等人未曾到6 樓找過伊，而97年1 月16日下午，
    事務所人員告知有員警丙○○通知伊涉犯詐欺罪嫌，伊覺得
    奇怪並表示半小時內會趕回事務所，待伊回到事務所後，該
    名員警因有事已先行離去，但不久就有6 、7 個兄弟前來把
    伊強押至宇國聯合律師事務所，而被告已在該處等待，並逼
    迫伊簽下本票，伊因而懷疑被告係利用誣告詐欺案件來尋找
    伊，嗣後遂報警處理等語（見97年度他字第1700號卷影卷第
    7 頁、97年度偵字第9220號卷影卷第27頁至第31頁、第35頁
    至第41頁、97年度偵字第3978號卷影卷第19頁至第20頁、第
    27頁、本院卷第103 頁至第106 頁）。
  (三)證人戊○○於警詢及本院審理程序中證稱：伊綽號為「緣投
    」，伊認識被告，而甲○○也曾與被告打過招呼，伊曾於96
    年12月間陪同甲○○至律師事務所寫檢舉信，該律師為高良
    佐介紹，……96年7 月間伊曾與被告、高良佐、綽號「A 購
    」之人一同前往己○○之建築師事務所，商討其合夥人乙○○所積欠之債務問題，96年11月間伊等也有再行前往該事務
    所，但這段期間都是己○○出面，都找不到乙○○，……之
    後己○○事務所有搬家，遷移到同址6 樓，……97年1 月16
    日，伊跟高良佐、綽號「A 購」等人將己○○帶至律師事務
    所等語（見97年度偵字第9220號卷影卷第80頁至第85頁、98
    年度偵字第57號卷第18頁至第20頁、本院卷第87頁至第97頁
    ）。
  (四)證人丁○○於警詢及本院審理程序中證稱：高良佐為伊十幾
    年前之客戶，甲○○、戊○○曾於97年1 月前後經高良佐介
    紹至伊事務所，伊並為甲○○繕打檢舉信函（見97年度偵字
    第3978號卷影卷第9 頁至第10頁），當天也有攜帶一些相關
    資料，如名片，以及據稱為乙○○所交付之欠款明細表影本
    （見97年度偵字第3978號卷影卷第13頁）等，伊則將之作為
    檢舉信函之附件，完成後再由甲○○簽名，……97年1 月16
    日下午，己○○與數名男子曾前來伊事務所，因雙方要繕寫
    債務清償協議等語（見97年度偵字第9220號卷影卷第44頁至
    第47頁、第52頁至第53頁、98年度偵字第57號卷第66頁至第
    67頁、本院卷第80頁至第86頁）。
  (五)證人即員警丙○○於本院審理程序中證稱：伊任職於臺北市
    政府警察局大同分局偵查隊，因甲○○寄送檢舉信函予中山
    分局，該案經中山分局函轉大同分局，之後分派予伊偵辦，
    伊遂通知甲○○於97年1 月3 日上午10時到分局製作筆錄，
    當天甲○○有依時前來，並有人陪同到場，對於該陪同之人
    伊已沒有印象，但為一名男性，且並非戊○○，且經伊詢問
    甲○○有無借錢予乙○○之證據，但甲○○無法提出。而97
    年1 月16日下午，伊有為此案前去己○○事務所，欲將通知
    書送達予己○○，且因檢舉信函中稱該處為幫派堂口，伊也
    打算去察看蒐集情資，當時伊到名片上所載之地址7 樓，但
    小姐告知該公司已遷移至同址6 樓，當時己○○不在，經員
    工聯絡後，己○○表示會趕回事務所，當時伊因有事先行離
    去，當晚伊再行前往該事務所，該事務所員工才告知己○○
    出事，伊懷疑甲○○是否故意提出告訴，藉此來找人等語（
    見97年度偵字第3978號卷影卷第30頁至第31頁、本院卷第98
    頁至第102 頁）。
  (六)核之證人甲○○對於與被告、戊○○共同提出不實舉發己○○、乙○○涉有詐欺犯行之過程，包含被告先行提供草稿、
    欠款明細表，及戊○○陪同至律師事務所繕打檢舉信函，其
    後經警通知時，又由被告偕同前往警局製作筆錄等細節均證
    述詳盡，亦核與證人戊○○、丁○○、丙○○上開證述彼此
    相符，而甲○○對其所犯誣告之罪業已自白，並經本院以98
    年度審簡字第96號判處罪刑，自難謂與被告間有何利害關係
    ，且被告亦自承：與甲○○並無任何仇隙（見本院卷第111
    頁），則甲○○更無設詞誣陷入人於罪，致己罹偽證重典之
    必要，是其證詞應屬可信，至證人甲○○雖於本院審理程序
    中證稱：欠款明細表並未提供予律師云云（見本院卷第55頁
    ），然證人丁○○、戊○○均證稱於律師事務所繕打檢舉信
    函之際，曾提出欠款明細表影本一情，均如前述，且參以該
    檢舉信函中載明附件包含欠款明細表影本，其上亦有檢舉人
    即證人甲○○之簽名（見97年度偵字第3978號卷影卷第10頁
    ），足見當時應有提出該欠款明細表影本無疑，而證人甲○○雖為前開證稱，然亦證稱：當時草稿由戊○○攜至律師事
    務所，伊也不知道為何要去律師事務所等語（見本院卷第55
    頁），可見相關資料均係由戊○○攜帶至事務所，證人甲○○則單純至該處配合行事，是其並未注意該欠款明細表影本
    實際上有無提供予律師，亦非不可能之事，惟此部分並無礙
    於本件犯罪事實之認定，併予敘明。
  (七)另證人戊○○於本院審理程序中雖證稱：甲○○告知伊，其
    與乙○○、己○○間有債務糾紛，伊遂陪同甲○○前往律師
    事務所談論寫檢舉信一事，當時並未攜帶任何草稿，寫完後
    該信交由甲○○自行攜走，當時律師收費5,000 元，伊幫忙
    墊付1,300 元，至於甲○○所稱在大龍街紅茶店討論檢舉信
    函草稿之際，因伊當時正在照顧家人故不在場云云（見本院
    卷第87頁、第92頁至第95頁），證人丁○○則於本院審理程
    序中證稱：該檢舉信函之內容均為甲○○所告知，包含最後
    一段，應該是甲○○有去找過乙○○，並碰到綽號「阿慶」
    之人，伊當時並未見到任何草稿，相關資料均為甲○○自行
    攜帶，伊有向甲○○收取費用，戊○○有幫忙代墊云云（見
    本院卷第80頁、第82頁至第85頁），然證人甲○○業已明確
    證述其與乙○○、己○○實際上並無債務糾紛，係受被告委
    託而具名誣告檢舉，戊○○亦知此情，仍陪同甲○○至律師
    事務所撰寫檢舉信函，又當時丁○○律師均依被告所提供之
    草稿進行擬稿，事後亦未收取費用等情，是戊○○、丁○○
    所為前開證述，已難遽信，而戊○○多次自承曾於96年7 月
    間、同年11月間一同前往己○○事務所，商討乙○○積欠被
    告款項如何處理一事（見97年度偵字第9220號卷影卷第81頁
    、本院卷第90頁至第91頁），足見證人戊○○與被告交誼匪
    淺，難謂無迴護之嫌，再酌以戊○○既共同參與本件被告誣
    告之犯行，又於97年1 月16日與高良佐、綽號「A 購」將己○○強行帶至丁○○律師事務所，並因此涉犯妨害自由等罪
    而遭起訴，益徵其涉入該債務糾紛甚深，則其上開證詞顯有
    偏頗之虞，自非可採，至證人丁○○雖證述該檢舉信函均為
    甲○○所述及甲○○之親身經歷，然核與檢舉信函中所描述
    係轉述自陳姓友人等節顯有歧異（見97年度偵字第3978號卷
    影卷第9 頁），再參以證人丁○○自承與高良佐相識，甲○○亦經高良佐介紹至其律師事務所繕寫檢舉信函乙節（見97
    年度偵字第9220號卷影卷第45頁、98年度偵字第57號卷第66
    頁、本院卷第81頁至第82頁），而高良佐等人又於97年1 月
    16日強押己○○至其律師事務所簽立本票而遭起訴，綜合上
    述種種跡證，尚難謂證人丁○○之證詞無避重就輕之嫌及附
    和證人戊○○之處，是其上開證詞亦難採信。
  (八)此外，復有檢舉信函（含信封）暨附件、臺北市政府警察局
    96年12月18日北市警中分刑字第09634590000 號函、臺灣士
    林地方法院檢察署97年偵字第3978號不起訴書影本、臺灣臺
    北地方法院檢察署97年度偵字第16532 號起訴書在卷可憑（
    見97年度偵字第3978號卷影卷第7 頁、第8 頁至第18頁、97
    年度偵字第3978號卷原卷第59頁至第60頁、本院卷第20頁至
    第23頁）。
  (九)綜上，本案事證至為明確，被告與甲○○、戊○○共同誣告
    乙○○、己○○之犯行堪以認定，應予依法論科。至甲○○
    明確證稱並不知悉何人製作供其至律師事務所繕寫檢舉信函
    所用之草稿1 份及欠款明細表影本1 張，以及何人於96年12
    月5 日以甲○○之名義具名將該檢舉信函寄交予臺北市政府
    警察局中山分局等情（見本院卷第54頁至第56頁），而被告
    及證人戊○○均否認為渠等所為（見本院卷第94頁、第110
    頁），此外遍查卷內亦無任何證據可供證明係被告、甲○○
    、戊○○或由其他共犯所為，是此部分僅能認定係由不知情
    之年籍不詳之人所為，然此部分尚無礙於本件犯罪事實之認
    定，附此敘明。
二、被告及辯護人雖以前詞置辯：然被告確與甲○○、戊○○共
    同誣告乙○○、己○○，業如前述，況甲○○、己○○均陳
    稱：相互不認識，亦無任何債務關係（見本院卷第47頁、第
    103 頁），甲○○既不認識己○○、乙○○，彼此間亦無任
    何糾紛，實難謂有何自行誣告該2 人之強烈動機存在，反觀
    被告不僅自承與乙○○間有債務關係，又多次自行或派人前
    往己○○之事務所商討債務事宜，而陪同甲○○前往律師事
    務所繕寫檢舉信函之戊○○，則顯與被告關係匪淺，且經該
    詐欺誣告後，己○○事務所遷移之新址隨即遭發現，當日己○○亦遭強押至律師事務所簽立本票，益徵被告係因債務糾
    紛，急於尋找乙○○及己○○，從而委由甲○○出面具名誣
    告，欲以此方式尋得乙○○及己○○2 人之下落一情甚明，
    是其所辯不認識甲○○，亦未誣告云云，顯非可採；至辯護
    人稱僅有共犯之自白，不足以證明被告犯罪，惟本件除甲○○之證述外，尚有前開證人證述及證物可憑，可資證明被告
    誣告之犯行，是辯護人上開所辯，亦屬無據。
三、核被告所為，係犯刑法第169 條第1 項之誣告罪，被告、甲○○、戊○○（未據起訴）3 人間就上開犯行，有犯意聯絡
    及行為分擔，應論以共同正犯。按刑法第169 條第2 項之偽
    造證據及使用罪，原屬同條第1 項誣告之預備行為，因其犯
    罪之危險性較為重大，故不必實行誣告，仍予獨立處罰，如
    偽造此項證據持以誣告，除另犯其他罪名外，按照低度行為
    吸收於高度行為之原則，祇應論以第1 項之誣告罪名，不應
    再適用第2 項從重處斷（最高法院30年上字第194 號判例可
    資參照）。是其使用偽造之證據以使他人受刑事處分而為申
    告之行為，其使用偽造證據之低度行為，為誣告之高度行為
    所吸收，不另論罪，公訴人雖未就被告使用偽造證據之犯行
    起訴，惟該部分犯行與已敘及部分，有吸收犯之實質上一罪
    關係，為起訴效力所及，本院自得併予審理。又被告以檢舉
    信函誣告乙○○、己○○後，又再行陪同甲○○前往警局製
    作筆錄，對乙○○、己○○提出不實之詐欺告訴，係本於同
    一約定，而密切接近之時、地實施，侵害同一之法益，難以
    強行分開，在刑法評價上，以視為數個舉動之接續施行，係
    屬接續犯，而為包括之一罪。又按誣告罪係妨害國家審判權
    之罪，故以一訴狀誣告數人，僅能成立一誣告罪（最高法院
    86年度臺上字第3204號、91年度臺上字第927 號判決要旨可
    供參照），是被告雖同時誣指被害人乙○○與己○○，然其
    所為該次誣告行為，仍應論以一罪。爰審酌被告僅為追討債
    務，竟偽造證據，並囑由甲○○具名寄發檢舉信函，對被害
    人濫行提出詐欺告訴，足使渠等受有刑事處分之危險，造成
    司法調查程序之無益進行，嚴重妨害司法正義之實現，及其
    品行、犯罪動機、目的、手段、生活狀況、智識程度及所生
    之損害、犯罪分工程度，以及犯後態度等一切情狀，量處如
    主文所示之刑。扣案之欠款明細表影本1 張，雖係被告用以
    本件誣告犯罪，然尚無證據可資證明為被告所有，此部分爰
    不依法宣告沒收，併予敘明。
四、末查，證人戊○○於本院審理時於具結後所為之不實證述，
    是否構成偽證罪，應由檢察官另行偵辦，附此敘明。
據上論斷，應依刑事訴訟法第299 條第1 項前段，刑法第28條、
第169 條第1 項，判決如主文。
本案經檢察官孟玉梅到庭執行職務
中    華    民    國    99    年    3     月    31    日
                  刑事第二庭審判長法  官  蔡明宏
                                  法  官  謝佳純
                                  法  官  劉育琳
以上正本證明與原本無異。
如不服本判決應於收受判決後10日內向本院提出上訴書狀，並應
敘述具體理由；其未敘述上訴之理由者，應於上訴期間屆滿後20
日內向本院補提理由書（均須按他造當事人之人數附繕本），切
勿逕送上級法院。
                                  書記官  朱宮瑩
中    華    民    國    99    年    3     月    31    日
所犯法條：
刑法第169條第1項
意圖他人受刑事或懲戒處分，向該管公務員誣告者，處 7 年以下
有期徒刑。

司法院資訊處製作；財團法人民間司法改革基金會備份。
